【裁判字號】    91,易,3618
【裁判日期】    920528
【裁判案由】    妨害兵役
【裁判全文】
臺灣高雄地方法院刑事判決               九十一年度易字第三六一八號
    公  訴  人  臺灣高雄地方法院檢察署檢察官
    被      告  甲○○
右列被告因妨害兵役案件，經檢察官提起公訴（九十一年度偵字第二０六三六號），
本院判決如左：
    主  文
甲○○後備軍人，居住處所遷移，無故不依規定申報，致使點閱召集令無法送達，處
拘役貳拾日，如易科罰金，以佰元折算壹日。
    事  實
一、甲○○係依法退伍之人員，為後備役之後備軍人，並為高雄市後備司令部精誠五
    二０之一號點閱召集之應召員，原住高雄市前鎮區○○○路一五三號九樓之六，
    明知其居住處所如有遷移，即應依規定向主管機關申報，卻於民國（下同）七十
    八年十月間即遷出上開處所（惟甲○○係於八十六年六月十八日始向戶政機關辦
    理遷入上開處所，然並未實際居住於該處），無故不依規定申報，致使高雄市後
    備司令部於九十一年五月二十九日所發指定其應於九十一年七月九日，前往高雄
    縣大樹鄉○○村○○路一號仁美營區報到之點閱召集令，在由轄區高雄市政府警
    察局前鎮分局警員蔡學宗於九十一年六月十八日前往甲○○上揭居住處所送達時
    ，因未會晤本人而無法送達。
二、案經高雄市後備司令部移送臺灣高雄地方法院檢察署檢察官偵查起訴。
    理  由
一、訊據被告甲○○對於其在七十八年十月間，即遷出其原所居住之高雄市前鎮區○
    ○○路一五三號九樓之六住處，惟未依法向戶政機關申報住所遷移之事實固坦認
    不諱，惟辯稱：伊在八十六年間向戶政機關聲請辦理遷入高雄市前鎮區○○○路
    一五三號九樓之六住處時，曾向戶政機關陳報緊急聯絡人，因伊做生意失敗，到
    處遷移，伊以為當時有陳報緊聯絡人即可，不知還要辦理戶籍遷移登記云云，惟
    查：
（一）被告於自七十八年十月間遷移住居所而未依法申報，致使上開點閱召集令無法
      送達之事實，除據被告自承不諱外，尚有原教育召集令、召集令交付情形紀錄
      表、高雄市團管區司令部列管後備軍人行方不明遷出未報移送法辦年籍表各一
      件附卷可稽。
（二）被告雖以前開情詞置辯，而經本院向高雄市前鎮區戶政事務所函查之結果，被
      告於八十六年六月十八日聲請遷入右揭高雄市前鎮區○○○路一五三號九樓之
      六之住處時，確曾填具一紙高雄市後備軍人遷徙召集通報人登記申報單，並於
      其上載明召集通報人為「楊明媛」，有高雄市前鎮區戶政事務所函九十二年一
      月二十二日高市鎮戶字第０九二００００六０一號函一份及隨函附送之資料在
      卷可資查考；而本件召集令之送達，亦未向被告先前所陳報之召集通報人「楊
      明媛」送達之事實，同據高雄市後備司令部函覆明確，有高雄市後備司令部九
      十二年四月十五日嵩愛字第０九二０００一八九０號函在卷可參；然按八十九
      年十二月六日經總統公布，而於同年十二月二十六日施行新修正之兵役法施行
      法，已刪除「召集通報人」之相關規定，是以之後召集令之送達，已無庸向召
      集通報人為送達之理至明，是以現行召集令之送達，亦均僅以後備軍人戶籍所
      在地為主，有右開高雄市後備司令部函可查；而後備軍人管理，依戶籍地行之
      ；後備軍人如有異動事項，應依相關戶籍法規向主管單位申報異動登記，九十
      一年二月二十七日修正之後備軍人管理規則第八條第一項前段、第十五條亦定
      有明文，而此規定，於八十七年六月三日前，則係規定於同規則第八條及第十
      七條，由此可知，被告於七十八年間遷出右開住處時，早已有依規定申報居住
      處所遷移之義務。被告既係依法退伍之人員，屬兵役法第二十七條之後備軍人
      ，其於依法點檢或校閱而為點閱召集時，有受點閱召集之義務，而後備軍人居
      住處所遷移之申報，後備軍人管理規則第四章第十七條至第十九條設有詳盡之
      規定，且此規定於八十七年六月三日前亦早已存在，是以不論後備軍人管理規
      則修正前後，後備軍人居住處所有所異動，均應依照該『規定』申報。縱有不
      能依各該條規定申報之情形，亦應依現行戶籍法第五十八條（八十六年五月二
      十一日前係規定於戶籍法第三十一條）之規定，向警察機關辦理流動人口登記
      ，方屬合法。是以被告於遷出右開住居所後，本即應依戶籍法規及後備軍人管
      理規則等相關規定，向主管單位申報異動登記，被告竟均未為之，已難謂為適
      法，自無由以其於八十六年間遷入上開住處時，因曾向戶政機關申報「召集通
      報人」，即可解免其住居所遷移時，應向主管機關辦理申報之義務，其右開辯
      詞自無為其有利認定之處。
（三）綜上所述，本件被告犯罪事證明確，犯行已堪認定，依法應予論科。
二、查被告甲○○係依法退伍之人員，屬兵役法第二十七條之後備軍人，其於依軍事
    需要，於舉行訓練或演習時實施之點閱召集，有受點閱召集之義務，已如前述，
    被告竟未向主管機關申報住所異動，擅自遷移住所，致使點閱召集令無法對其送
    達，核其所為，係犯妨害兵役治罪條例之罪。惟被告行為後，妨害兵役治罪條例
    業已修正，並經總統於九十一年六月二十六日以華總一義字第○九一○○一二八
    ○○七○號令公布施行。依被告行為時法律之規定，係違反修正前妨害兵役治罪
    條例第十一條第一項第三款規定，應依同條第三項、第七條第二項規定，處一年
    以下有期徒刑、拘役或三百元以下罰金；惟本件裁判時之妨害兵役治罪條例，就
    同一行為之處罰，改依修正後妨害兵役治罪條例第十條第一項第三款、第三項規
    定，應依修正後同條例第六條第二項規定，處一年以下有期徒刑、拘役或科新臺
    幣九萬元以下罰金，比較被告行為時之法律與本件裁判時之法律，修正前之刑度
    較有利於被告，故依刑法第二條第一項但書之規定，就被告所為，應依修正前之
    妨害兵役治罪條例第十一條第三項、第一項第三款之規定，而依修正前同條例第
    七條第二項之規定科刑。爰審酌被告無故未依規定申報住所遷移，致召集令無法
    送達，妨害國家徵兵之順暢及兵役之有效管理，行為自有可議，惟念其犯罪動機
    單純、犯罪所生危害尚微等一切情狀，量處如主文所示之刑，並諭知如易科罰金
    之折算標準，以為懲儆。
據上論斷，應依刑事訴訟法二百九十九條第一項前段，修正前妨害兵役治罪條例第十
一條第三項、第一項第三款、第七條第二項，刑法第十一條前段、刑法第二條第一項
但書、刑法第四十一條第一項前段，罰金罰鍰提高標準條例第二條前段，判決如主文
。
本案經檢察官李門騫到庭執行職務。
中      華      民      國    九十二    年      五      月    二十八    日
                                  臺灣高雄地方法院刑事第六庭
                                      法  官  李怡諄
右正本證明與原本無異。
如不服本判決，應於判決送達後十日內，向本院提出上訴狀。
                                      書記官  陳孟瑩
中    華    民    國    九十二    年      五      月      二十八      日
附錄本件論罪條文：
修正前妨害兵役治罪條例第十一條
 (後備軍人或國民兵妨害兵役罪)
後備軍人有左列行為之一者，處一年以下有期徒刑、拘役或三百元以下罰
金：
一  離營歸鄉無故不依規定報到，或重複申報戶籍者。
二  無故拒絕調查，或體格檢查不到者。
三  居住處所遷移，無故不依規定申報者。
國民兵犯前項第二款、第三款之罪者，處六月以下有期徒刑、拘役或一百
元以下罰金。
後備軍人犯第一項之罪或國民兵犯第二項之罪，致使召集令無法送達者，
以意圖避免召集論；分別依第六條、第七條科刑。
修正前妨害兵役治罪條例第七條
 (避免教召、勤召或點召罪)
意圖避免教育召集或勤務召集，而有左列行為之一者，處三年以下有期徒
刑：
一  捏造免役、除役、轉役或免除召集原因者。
二  故意毀傷身體者。
三  無故拒絕接受召集令者。
四  無故逾應召期限二日者。
五  使人頂替本人應召者。
無故不參加點閱召集，或意圖避免點閱召集，而有前項第一款至第三款及
第五款行為之一者，處一年以下有期徒刑、拘役或三佰元以下罰金。
國民兵為避免應召集輔助軍事勤務犯第一項之罪者，處三年以下有期徒刑
。


司法院資訊處製作；財團法人民間司法改革基金會備份。
